臺灣高等法院刑事裁定
111年度毒抗字第36號
抗  告  人  
即受處分人  吳明京





上列抗告人因違反毒品危害防制條例施以強制戒治案件，不服臺
灣桃園地方法院中華民國110年12月23日裁定（110年度毒聲字第
2162號），提起抗告，本院裁定如下：
    主  文
抗告駁回。
    理  由
一、原裁定意旨略以：抗告人即受處分人甲○○前因施用第二級毒
    品，經原審法院以110年度毒聲字第749號裁定令入勒戒處所
    觀察、勒戒後，再經法務部○○○○○○○○附勒戒所評定結果，其
    前科紀錄與行為表現25分、臨床評估31分、社會穩定度10分
    ，小計靜態因子52分，動態因子14分，總分達66分，綜合判
    斷有繼續施用毒品傾向，有上開裁定、本院被告前案紀錄表
    、法務部○○○○○○○○附設勒戒處所民國110年12月16日新戒所
    衛字第11007017350號函檢附有無繼續施用毒品傾向證明書
    及有無繼續施用毒品傾向評估標準紀錄表在卷可稽，堪認受
    處分人確有繼續施用毒品之傾向。復由形式上觀察，並無評
    估人員擅斷、濫權等明顯不當之情事，乃依毒品危害防制條
    例第20條第2項後段規定，裁定令受處分人入戒治處所，施
    以強制戒治，其期間為6個月以上至無繼續強制戒治之必要
    為止，但最常不得逾1年。
二、抗告意旨略以：依法務部○○○○○○○○附設勒戒處所110年12月1
    6日新戒所衛字第11007017350號函出具之有無繼續施用毒品
    傾向證明書、有無繼續施用毒品傾向評估標準紀錄表，結果
    顯示受處分人前科紀錄與行為表現25分、臨床評估31分、社
    會穩定度10分，小計靜態因子52分，動態因子14分，總分達
    66分，為「有繼續施用毒品傾向」，此係「形式上」觀察之
    評分，然受處分人「實際上」於入所期間擔任副房值星，執
    勤公差，表現端正，亦完成美沙冬等相關戒癮治療程序，並
    規劃參加政府辦理之職業訓練，受處分人無行為偏差與危害
    社會安全，爰請求撤銷原裁定，更為適當的裁定云云。
三、按：
㈠、觀察、勒戒後，檢察官或少年法院（地方法院少年法庭）依
    據勒戒處所之陳報，認受觀察、勒戒人有繼續施用毒品傾向
    者，檢察官應聲請法院裁定或由少年法院（地方法院少年法
    庭）裁定令入戒治處所強制戒治，其期間為6個月以上，至
    無繼續強制戒治之必要為止，但最長不得逾1年。依前項規
    定為觀察、勒戒或強制戒治執行完畢釋放後，3年後再犯第1
    0條之罪者，適用前2項之規定，毒品危害防制條例第20條第
    2項、第3項定有明文。
㈡、有無繼續施用毒品傾向之評估標準，並非完全以受勒戒人勒
    戒後之結果為準，勒戒前之各種情況，仍應作為評估之依據
    。依勒戒處所評分說明手冊規定，係以前科紀錄與行為表現
    、臨床評估、社會穩定度，三項合併計算分數，每一大項皆
    有靜態因子與動態因子。關於有無繼續施用毒品傾向之評估
    標準，法務部因應毒品危害防制條例之修正及109年11月18
    日最高法院刑事大法庭109年度台上大字第3826號裁定意旨
    ，業於110年3月26日以法矯字第11006001760號函修正頒布
    「有無繼續施用毒品傾向評估標準紀錄表」、「有無繼續施
    用毒品傾向評估標準評分說明手冊」，上開評分說明手冊載
    明判定之原則：「受觀察勒戒人入所後，經過2週時間的觀
    察、勒戒，由處所及醫療人員依據其各項紀錄、資料及觀察
    勒戒期間之行為表現，加以評分。在勒戒人入所4至6週後，
    可再做一次評估以做必要之評分修正。每一大項皆有靜態因
    子與動態因子。先以靜態因子分數評分，靜態因子分數總分
    在60分（含）以上為『有繼續施用毒品傾向』；60分以下，與
    動態因子分數相加，如果總分在60分（含）以上，為『有繼
    續施用毒品傾向』」，又評估標準紀錄表及說明手冊中「前
    科紀錄與行為表現」之第1題及第3題之計分方式修正如下（
    餘無修正）：㈠第1項「毒品犯罪相關司法紀錄」：計分方式
    修正為每筆（次）5分，總分上限為10分；㈡第3項「其他犯
    罪相關紀錄」：計分方式修正為每筆（次）2分，總分上限
    為10分。是受處分人有無「繼續施用毒品傾向」，係依具體
    個案之臨床實務及相關事證等情綜合判定，有其相當之專業
    依據及標準，且涉及專門醫學，又衡酌強制戒治之目的，係
    為協助施用毒品者戒斷毒品之心癮及身癮所為之一種保安處
    分類型，而該評估標準係將與判斷有無繼續施用傾向之相關
    因素加以列舉及量化，適用於每一位受觀察、勒戒處分之人
    ，具一致性、普遍性、客觀性，以利執法者判定受勒戒人有
    無繼續施用毒品傾向，倘其評估由形式上觀察，無擅斷或濫
    權等明顯不當情事，法院應予尊重。
四、經查：
㈠、受處分人於109年11月19日17時許因施用第二級毒品甲基安非
    他命之犯行，經原審法院以110年度毒聲字第749號裁定令入
    勒戒處所觀察、勒戒，於執行觀察、勒戒期間，經法務部○○
    ○○○○○○附設勒戒處所之醫師依法務部上開110年3月26日修正
    之評估標準評分為：⑴前科紀錄與行為表現部分合計25分（
    毒品犯罪相關司法記錄14筆計10分、首次毒品犯罪年齡「21
    -30歲」計5分、其他犯罪相關記錄6筆計10分）；⑵臨床評估
    部分合計31分（合法物質濫用「菸」計2分、多重毒品濫用
    「海洛因、安非他命」計10分、使用年數為「超過1年」計1
    0分、精神疾病共病(含反社會人格)「疑似，Neurotic depr
    ession」(5分)，計5分、臨床綜合評估（含病識感、動機、
    態度、就醫意願）評定為「中度」計4分）；⑶社會穩定度部
    分合計10分（工作為「無業」計5分、家人藥物濫用為「無
    」、入所後家人是否訪視為「無」計5分、出所後是否與家
    人同住為「是」）。以上⑴至⑶部分之總分合計為66分（靜態
    因子共計52分、動態因子共計14分），經依新修正之評估標
    準評定為「有繼續施用毒品傾向」等情，有上開裁定、法務
    部○○○○○○○○附設勒戒處所110年12月16日新戒所衛字第11007
    017350號函暨所附有無繼續施用毒品傾向證明書、有無繼續
    施用毒品傾向評估標準紀錄表附卷可稽（見110年度毒聲字
    第749號卷第51至53頁、毒偵字第695號卷第199、203至205
    頁）。
㈡、上開綜合判斷之結果，係該所相關專業知識經驗人士，於受
    處分人觀察、勒戒期間，依其本職學識就受處分人之前科紀
    錄及行為表現、臨床評估及社會穩定度等因素所為之綜合判
    斷，具有科學驗證所得之結論，且由形式上觀察，並無擅斷
    或濫權等明顯不當之情事，法院宜予尊重其行政職權之行使
    及專業之判斷。再者，毒品危害防制條例規定強制戒治之目
    的，既係針對因施用毒品成癮者，此處尚非僅指身癮者，心
    癮者尤其為甚，其難以戒絕斷癮，致再犯率偏高，故有持續
    收容於戒治處所施以強制戒治之必要，是該條例第20條第2
    項關於強制戒治之規定，係屬強制規定，只要觀察、勒戒後
    ，經評定受觀察、勒戒人有繼續施用毒品傾向者，檢察官即
    應聲請法院裁定受觀察、勒戒者令入戒治處所強制戒治，其
    中並無任何例外規定。又衡酌其「其他犯罪相關記錄」等，
    僅係供醫師判斷有無戒癮動機的參考之一，並非認定有無繼
    續施用毒品傾向之唯一標準，此可從前揭動、靜態因子分析
    可知；且毒品危害防制條例所規定之觀察、勒戒或強制戒治
    處分，其立法意旨在幫助施用毒品者戒除毒癮，該處分之性
    質非為懲戒行為人，而係為消滅受處分人再次施用毒品之危
    險性，目的係在戒除行為人施用毒品身癮及心癮之措施，故
    觀察、勒戒之執行，其重點在「評估」應否受強制治療之可
    能性，並依其結果有不起訴處分之優遇，亦係提供受處分人
    改過自新之機會。是以，本件受處分人前經原審法院裁定令
    入勒戒處所施以觀察勒戒，既經專業評估有繼續施用毒品傾
    向，無法戒斷毒癮，自有依法再施以強制戒治之必要。受處
    分人徒憑己見空言評估過程係「形式上」而非「實際上」之
    觀察評分，任意指摘原裁定不當，自不足採。
五、綜上所述，原審以檢察官聲請意旨並無不合，依毒品危害防
    制條例第20條第2項後段、第3項之規定，裁定受處分人令入
    戒治處所施以強制戒治，其期間為6個月以上，至無繼續強
    制戒治之必要為止，但最長不得逾1年，經核並無不合。抗
    告意旨以前詞指摘原裁定不當，請求撤銷原裁定，為無理由
    ，應予駁回。
據上論斷，依刑事訴訟法第412條，裁定如主文。
中　　華　　民　　國　　111 　年　　1 　　月　　13　　日
     　　　　　　 刑事第二十六庭審判長法　官  劉嶽承
                                      法　官  古瑞君
                                      法　官  廖紋妤
以上正本證明與原本無異。
不得再抗告。
                                      書記官  江珮菱
中　　華　　民　　國　　111 　年　　1 　　月　　14　　日